【裁判字號】    98,訴,504
【裁判日期】    981020
【裁判案由】    損害賠償
【裁判全文】
臺灣臺北地方法院民事判決               98年度訴字第504號
原      告  中影股份有限公司
法定代理人  郭台強
訴訟代理人  徐正坤律師
            林雅慧律師
            詹凱勝律師
被      告  己○○
            丁○○
訴訟代理人  鍾瑞楷律師
複代理人    蕭萬龍律師
            甲○○
被      告  戊○○
上列當事人間請求損害賠償事件，本院於民國98年10月6 日言詞
辯論終結，判決如下:
    主  文
被告己○○應給付原告新臺幣貳佰捌拾貳萬玖仟元，及自民國九
十五年六月七日起至清償日止按年利率百分之五計算之利息。
訴訟費用由被告己○○負擔。
    事實及理由
壹、程序事項
一、按被告有二人以上，於同一訴訟程序被訴，原告慮其於先位
    被告之訴為無理由時，始請求對備位被告之訴為裁判，此即
    為複數被告之主觀預備訴之合併。此種主觀的預備訴之合併
    ，縱其先、備位之訴之訴訟標的容或不同，然二者在訴訟上
    所據之基礎事實如屬同一，攻擊防禦方法即得相互為用，而
    不致遲滯訴訟程序之進行。苟於備位訴訟之當事人未拒卻而
    應訴之情形下，既符民事訴訟法所採辯論主義之立法精神，
    並可避免裁判兩歧，兼收訴訟經濟之效，自為法之所許（最
    高法院94年度台抗字第980 號裁定參照）。經查，本件原告
    依侵權行為及不當得利之法律關係，先位聲明請求被告己○○賠償領取之員工福利金；備位聲明亦本於同一訴訟標的，
    請求指示及陪同被告己○○前往領款之被告丁○○、戊○○
    負連帶賠償責任。核原告上開之聲明應屬主觀的預備訴之合
    併型態，因其先、備位聲明所依據之事實均為同一，且先、
    備位訴之攻擊防禦方法得相互為用，不致遲滯訴訟程序之進
    行，且備位當事人並未拒卻而應訴，揆諸前開說明，本件原
    告為主觀預備訴之合併提起，即應為法之所許。
二、原告法定代理人原為乙○○，嗣於民國98年2 月17日變更為
    郭台強，郭台強已於同年3 月24日具狀聲明承受訴訟，有民
    事聲明承受訴訟狀、及98年2 月27日第44屆中央電影事業股
    份有限公司董事會第3 次董事會議議事錄影本在卷可稽（見
    97年度審訴字第2475號，下稱審訴卷第158-166 頁），經核
    與民事訴訟法第170 條、第175 條、第176 條規定相符，應
    予准許。另原告原名為「中央電影事業股份有限公司」嗣於
    本件繫屬中更名為「中影股份有限公司」，有經濟部98年5
    月15日經授商字第09801097580 號函附公司變更登記表及原
    告公司變更登記表影本各1 份復卷可憑（見本院卷第40-45
    頁），其法人格仍屬同一，合先敘明。
三、按當事人適格，係指當事人就具體特定之訴訟，得以自己之
    名義為原告或被告，而受為訴訟標的法律關係之本案判決之
    資格而言。故在給付之訴，若原告主張其為訴訟標的法律關
    係之權利主體，他造為訴訟標的法律關係之義務主體，其當
    事人即為適格。至原告是否確為權利人，被告是否確為義務
    人，乃為訴訟標的法律關係之要件是否具備，即訴訟實體上
    有無理由之問題，並非當事人適格之欠缺（最高法院93年度
    台上字第382 號判決意旨參照）。是原告於本件訴訟中主張
    華南商業銀行西門分行（下稱華南銀行）帳號000000000000
    之支票存款帳戶 (下稱系爭帳戶）為其所開立，被告擅自提
    領其帳戶內之存款，應負侵權行為損害賠償責任及返還不當
    得利之責等情，揆諸前開說明，依其主張之事實，原告應為
    適格之當事人。
四、本件被告戊○○經合法通知而未於最後言詞辯論期日到場，
    核無民事訴訟法第386 條各款之情形，爰依原告之聲請，由
    其一造辯論而為判決。
貳、實體事項
一、原告起訴主張：系爭華南銀行支票存款帳戶為原告所有，該
    帳戶於95年6 月7 日前之存款餘額為新臺幣（下同）282 萬
    9,472.47元。詎原告公司當時之副董事長即被告丁○○明知
    其未經原告授權，竟於95年6 月7 日擅自指示財務部協理己○○，持原告公司大、小印鑑章至華南銀行提領系爭帳戶內
    之存款，被告己○○即遵從其指示，於同日開立票號FC0000
    000 、發票日95年6 月7 日、面額為282 萬9,000 元之支票
    1 紙（下稱系爭支票）交予華南銀行承辦人員後，向該行提
    領同額現金，再將領得款項中之160 萬元交予被告戊○○收
    受，餘款122 萬9,000 元則交予被告丁○○持有，致原告公
    司受有損害。爰依民法第184 條第1 項前段、及第179 條之
    規定，請求先位被告己○○負損害賠償責任。並依民法第18
    4 條第1 項前段、及第185 條第1 項等規定，請求被告丁○○、戊○○負共同侵權行為之連帶賠償責任，及依民法第17
    9 條之規定，請求渠等2 人各自返還不當得利予原告等語。
    並聲明：(一)先位聲明：被告己○○應給付原告282 萬9,000
    元；暨自95年6 月7 日起至清償日止按年利率5 ％計算之利
    息。(二)備位聲明：被告丁○○及戊○○應連帶給付原告282
    萬9,000 元；及自95年6 月7 日起至清償日止按年利率5%計
    算之利息。
二、被告則以：
  (一)被告己○○答辯以：伊於95年5 月3 日由被告丁○○任命為
    原告公司財務部主管。嗣於同年6 月7 日，伊受被告丁○○
    指示，且由深緣國際事業股份有限公司特別助理即被告戊○○陪同至華南銀行處理結清系爭帳戶事宜。嗣該行承辦人員
    丙○○告知伊所攜帶之大、小章，因印鑑不符而無法辦理結
    清，經丁○○與丙○○以電話聯繫後，丙○○同意以變更印
    鑑之方式讓伊領取系爭帳戶內之存款。伊遂以該行製妥之空
    白票據開立系爭支票後，向該行領取現金282 萬9,000 元，
    再交付予被告戊○○160 萬元，餘款則交由丁○○收受。伊
    僅係受委任處理上開代收轉付事宜，並無取得任何不法利益
    ，自不負損害賠償責任等語。並聲明：原告之訴駁回。
  (二)被告丁○○答辯以：原告僅依被告己○○於96年4 月19日、
    97年10月9 日向其提出之書面報告及存證信函，即認伊有指
    示己○○提領系爭帳戶內之存款，並無其他積極證據可資佐
    證；且原告已於97年8 月18日以存證信函向己○○要求提供
    轉交存款予伊之事證，原告亦明知其無相關事證可證其所指
    控之情事。又伊雖任職原告公司之副董事長，然就被告己○○至華南銀行提領系爭存款一事確實不知情，且被告戊○○
    於97年9 月25日亦寄發存證信函予原告，稱其並未陪同己○○領取原告公司之員工福利金，亦未將所領取之系爭存款轉
    交予伊，足證伊並無不法領款之行為。況華南銀行之職員丙○○、及其當時之主管王金鑾均到庭作證並不認識伊，且系
    爭帳戶係先變更原告法定代理人蔡正元之印鑑章後，方由己○○持原告公司之大、小印鑑章辦理系爭帳戶之結清及提領
    現金，益證系爭存款之提領並未因伊之介入，而有不合程序
    及常規之情形，原告請求伊負損害賠償責任，顯非可採等語
    。並聲明：原告備位之訴駁回。
  (三)被告戊○○未於最後言詞辯論期日到場，其前陳述略以：伊
    記憶所及並無陪同被告己○○至華南銀行領取原告帳戶內之
    存款，亦無取得其中之160 萬元現金，原告之主張，顯與事
    實不符等語，並聲明：原告備位之訴駁回。
三、兩造不爭執事項：
  (一)被告丁○○在95年6 月間為原告公司之副董事長、被告己○○則為財務部協理。
  (二)被告己○○95年6 月7 日攜原告公司大小章（如系爭支票發
    票人欄所示），至訴外人華南商業銀行西門分行欲辦理結清
    該行帳號000000000000號甲存帳戶手續未果，改以支票提領
    前開帳戶內之款項282萬9,000元。
  (三)系爭帳戶為中央電影公司員工福利會台北分會於58年10月11
    日開立，嗣於95年4 月18日變更戶名為「中央電影事業股份
    有限公司」。
四、本件原告主張被告未經原告同意，擅自提領系爭存款282 萬
    9,000 元，爰依侵權行為及不當得利之規定，請求被告負賠
    償責任等情，然為被告所否認，並以前揭情詞置辯，是本件
    之爭點為：(一)原告請求先位被告己○○負侵權行為損害賠償
    責任或不當得利返還之責有無理由？(二)若無理由，原告得否
    請求備位被告丁○○、戊○○連帶負侵權行為損害賠償責任
    或不當得利返還責任？
  (一)原告請求先位被告己○○負侵權行為損害賠償責任或不當得
    利返還之責有無理由？
  (1)原告主張系爭帳戶為其所有乙情，既為被告所否認，自應由
    原告就此利己事實，負舉證責任。查系爭帳戶雖原係由「中
    央電影公司員工福利委員會台北分會」於58年10月11日所開
    立，惟於95年2 月27日已更換戶名為「中央電影事業股份有
    限公司」，並將原留存印鑑變更為原告公司大小章，此有華
    南銀行98年2 月26日華西存字第0980068 號函、暨函覆之甲
    種活期存款往來約定書、歷次變更印鑑資料等件在卷為憑（
    見本院卷第101-142 頁），堪認系爭帳戶自更換戶名後已為
    原告所有，並持續管領使用迄今。而銀行接受客戶之存款者
    ，其與存款戶間係發生消費寄託關係。依民法第603 條第1
    項規定，銀行負有返還同一數額之金錢於存款戶之義務，至
    系爭帳戶內之存款來源為何，則非所問，是上開資金縱為原
    告公司之員工福利委員會所有，或基於信託、借貸、贈與等
    法律關係而交付予原告，然系爭消費寄託契約之當事人既存
    在於原告及華南銀行間，原告所有之系爭帳戶倘遭人擅自提
    領使用，其自得本於被害人之地位，請求該他人負損害賠償
    責任，先此敘明。
  (2)第查，被告己○○於95年6 月7 日持原告公司大、小印鑑章
    至華南銀行提領系爭帳戶內之存款，並開立票號FC0000000
    、發票日95年6 月7 日、面額為282 萬9,000 元之支票1 紙
    予華南銀行承辦人員後，向該行提領同額現金等情，有華南
    銀行交易明細查詢單、存款往來明細表、支票各1 份在卷可
    稽（見審訴卷第7-10頁），且為被告己○○所自認，此部分
    事實，應殆無疑義。又原告主張被告己○○係受被告丁○○
    指示提領上開款項乙情，固為被告丁○○所否認，然矧之原
    告公司於95年5 月間因甫變更公司負責人為蔡正元，正逢辦
    理銀行印鑑變更手續事宜，故董事長蔡正元將小章交由莊婉
    鈞保管，原告公司大章則由被告己○○保管等情，業據證人
    蔡正元到庭證述屬實（見本院卷第51-52 頁），並有原告公
    司第42屆董事會第4 次董事會議議事錄1 份附卷供參（見審
    訴卷第169-170 頁），顯見本件提款應係由被告丁○○交付
    蔡正元之印章予被告己○○，並指示其前往華南銀行提領上
    開款項至明。
  (3)再者，被告己○○於95年6 月間擔任原告公司財務部協理，
    其對於公司各部門欲請領費用均需由承辦人員以簽呈方式簽
    請各級主管審核後，再交由財務部門製作傳票及支票，並由
    出納通知領取等流程，理當知之甚詳，而財務部協理之職務
    範圍為審核上開傳票及辦理丁○○所交辦之事項，亦為被告
    己○○所自認（參見本院卷第80頁背面），而被告丁○○當
    時固為原告公司副董事長，然終非實際負責人，其如欲提領
    華南銀行之存款，仍須經原告公司董事長簽核後方得動用等
    情，業據證人蔡正元證述甚詳。則被告己○○身為原告公司
    之財務部主管，本當為原告公司之資產作嚴格控管，其既未
    事先查驗本件領款是否開立傳票、有無經公司正常付款手續
    ，即於不知悉資金用途之情形下，冒然奉丁○○之指示前往
    領款，核與原告公司內部之財務處理流程已有未合。況被告
    己○○辯稱其於領款後，即將其中160 萬元款項交予非在原
    告公司任職之被告戊○○供作投資款，並將餘款交予丁○○
    等語，如其所述確屬真實，則被告己○○將領得之款項擅自
    交予與原告業務無關之第三人戊○○收受，其上開行為縱非
    故意，亦顯有重大過失甚明。
  (4)末按，因故意或過失，不法侵害他人之權利者，負損害賠償
    責任；民法第184 條第1 項前段定有明文。本件被告己○○
    未經原告同意，擅自提領原告公司於系爭帳戶內之存款，致
    原告受有損害，已如前述；則原告依侵權行為之法則，請求
    被告己○○賠償原告282 萬9,000 元，核屬有據。又因回復
    原狀而應給付金錢者，自損害發生時起，加給利息；民法第
    213 條第2 項定有明文。所謂因回復原狀而應給付金錢者，
    係損害賠償之方法係回復原狀，因而應給付金錢之情形，如
    侵占他人之金錢而賠償者是。本件原告請求被告己○○賠償
    上開款項，併加計自損害發生時即自95年6 月7 日起之法定
    遲延利息，自屬正當。
  (5)又訴之預備合併，必先位之訴無理由，法院始應就備位之訴
    為裁判。如先位之訴有理由，法院即無庸就備位之訴為裁判
    。因本件原告先位之訴既為有理由，本院即無庸就其備位之
    訴另為裁判，附此敘明。
五、綜上所述，原告依民法第184 條第1 項前段侵權行為之規定
    ，請求被告己○○給付原告282 萬9,000 元，暨自損害發生
    時即自95年6 月7 日起至清償日止按年利率5%計算之利息，
    為有理由，應予准許。
六、本件事證已臻明確，兩造其餘之攻擊防禦方法，經審酌後認
    均無礙判決之結果，爰不予一一論述。
七、訴訟費用負擔之依據：民事訴訟法第78條。
中    華    民    國    98    年    10    月    20    日
                  民事第五庭    法  官  吳佳薇
以上正本係照原本作成。
如對本判決上訴，須於判決送達後二十日之不變期間內，向本院
提出上訴狀。
中    華    民    國    98    年    10    月    20    日
                                書記官  黃曼琳


司法院資訊處製作；財團法人民間司法改革基金會備份。
